【裁判字號】    99,訴,718
【裁判日期】    990430
【裁判案由】    商業會計法等
【裁判全文】
臺灣板橋地方法院刑事判決               99年度訴字第718號
公  訴  人  臺灣板橋地方法院檢察署檢察官
被      告  林寶月
上列被告因違反稅捐稽徵法案件，經檢察官提起公訴（98年度偵
字第21490號），被告於準備程序進行中，為有罪之陳述，經告
知簡式審判程序之旨，並聽取當事人之意見後，經本院合議庭裁
定由受命法官獨任進行簡式審判程序，判決如下：
    主  文
林寶月共同商業負責人，以明知為不實之事項，而填製會計憑證
，處有期徒刑肆月，如易科罰金，以新臺幣壹仟元折算壹日。緩
刑貳年，並應向檢察官指定之機構或團體，提供陸拾小時之義務
勞務，另於緩刑期間付保護管束。
    事  實
一、林寶月於民國95年前，因自己開設工廠而曾擔任企業社之負
    責人，明知公司行號負責人可以公司名義就實際銷售行為開
    立統一發票，如擔任公司負責人佯稱有銷售行為而開立自己
    公司之統一發票予他人或其他公司行號持用以申報帳目或稅
    捐，係違反商業及稅捐與刑法法令。
二、嗣於95年初，經甫經認識僅三、四月之潘信義（已經檢察官
    另案偵辦）向其表示因伊無法具名擔任公司負責人，如其願
    意出名擔任公司負責人並申辦統一發票使用，將分紅利予其
    後，林寶月竟同意潘信義之要求，而與潘信義共同基於虛開
    不實之統一發票予其他營業人以供其等作為進項稅額證明之
    會計憑證而得用於扣抵銷項額以逃漏營業稅之幫助逃漏稅捐
    之幫助逃漏稅及填報不實會計憑證與帳冊之概括犯意聯絡，
    由其出名為負責人向臺北縣政府申請設立地址在臺北縣中和
    市○○路○段327 巷15號5 樓之「雅爵實業有限公司」（下
    稱雅爵公司），於同年4 月25日設立登記完成，由其擔任該
    公司負責人且為商業會計法所規定之商業負責人後，即由其
    出名向稅捐機關請領統一發票，並將領得統一發票均交由潘
    信義使用，即由潘信義自同年5 月間起至97年4 月間止，由
    潘信義虛偽製作以附表二所示之各該公司為買受人之銷售金
    額、日期均不實之雅爵公司對外原始會計憑證統一發票，以
    供上開公司得向各該管國稅局表示有向羿弘公司進貨事實並
    取得各該統一發票，並將各該統一發票作為其公司行號之進
    項憑證，得以向稅捐稽徵機關申報扣抵銷項稅額，共幫助上
    開公司逃漏營業稅稅額合計新臺幣（下同）3,732,720 元，
    足生損害於稅捐稽徵機關課稅之公平及正確性。
三、潘信義於開立上開統一發票後，為平衡雅爵公司營業稅額並
    規避稅捐機關查知，雖雅爵公司並無向附表一所示之各該公
    司進貨之事實，仍透過潘信義之關係向附表一所示之各該公
    司，取得同表所示之虛偽之統一發票，再由潘信義將該等虛
    偽之統一發票持向該管國稅局虛報為雅爵公司之進項憑證，
    用以抵扣上開銷項稅額共3,554,055 元，以避免查緝。
四、案經財政部臺灣省北區國稅局移送臺灣板橋地方法院檢察署
    檢察官偵查起訴。
    理  由
一、本案被告林寶月所犯係死刑、無期徒刑或最輕本刑為三年以
    上有期徒刑以外之罪，於本院準備程序進行中，被告先就被
    訴事實為有罪之陳述，經本院告知簡式審判程序之旨，並聽
    取公訴人、被告之意見後，由本院合議庭依刑事訴訟法第27
    3 條之1 第1 項規定，裁定由受命法官獨任進行簡式審判程
    序。
二、上開犯罪事實欄二所示之犯罪事實，除據被告就其不利益之
    事實，於偵查、審理中坦承不諱外，並經被告於審理中自白
    犯罪，核與證人即受潘信義委託辦理公司登記及帶同被告請
    領統一發票之記帳士、稅務代理人員戴銘亨、彭靜雯於偵查
    中結證情節相符，另有雅爵公司與附表一、二所示之各公司
    之公司登記資料、財政部臺灣省北區國稅局查緝案件報告暨
    各該報告檢附之上開各該公司之各任負責人涉嫌開立不實統
    一發票金額明細表及下游營業人營業狀況表、進項、銷項、
    申報扣抵營業稅狀況之專案申請調檔統一發票稽核名冊及清
    單、欠稅總歸戶查詢等文件各一份在卷可稽，堪認被告於審
    判中上開具任意性自白係與事實相符。本案事證明確，被告
    二人犯行，洵堪認定，均應依法論科。
三、茲就被告林寶月就事實欄所犯之犯行，論其罪刑如下：
  (一)按統一發票乃證明事項之經過而為造具記帳憑證所根據之原
    始憑證，商業負責人如明知為不實之事項，而開立不實之統
    一發票，係犯商業會計法第71條第1 款之以明知為不實之事
    項而填製會計憑證罪，該罪為刑法第215 條業務上登載不實
    文書罪之特別規定，依特別法優於普通法之原則，自應優先
    適用，無論以刑法第215 條業務上登載不實文書罪之餘地（
    最高法院94年度台非字第98號判決要旨可茲參照）；復按「
    營業人銷售貨物或勞務，應依本法營業人開立銷售憑證時限
    表規定之時限，開立統一發票交付買受人。」、「營業人除
    本法另有規定外，不論有無銷售額，應以每二月為一期，於
    次期開始十五日內，填具規定格式之申報書，檢附退抵稅款
    及其他有關文件，向主管稽徵機關申報銷售額、應納或溢付
    營業稅額。」、「前二項營業人，使用統一發票者，並應檢
    附統一發票明細表。」，加值型及非加值型營業稅法第32條
    第1 項本文、第35條第1 項本文、第3 項分別定有明文。是
    以營業人若有銷售之事實，自應依上開規定開立統一發票依
    限自動報繳營業稅，且不論營業人係以人工、媒體或網路申
    報方式，均毋需將所開立統一發票送交稽徵機關，亦即該統
    一發票係由營業人自行保管。至統一發票明細表除以人工方
    式申報，須於申報時檢送稽徵機關外，餘以媒體及網路方式
    申報者，則須將統一發票明細轉為電子檔方式申報；又營業
    人若有開立虛偽不實統一發票，並以之申報營業稅銷售額者
    ，其目的無非係幫助取得不實發票之營業人逃漏稅，而該不
    實行為是否實際構成幫助他人逃漏稅捐，應視取得發票之營
    業人有無持之申報扣抵銷項稅額而定（財政部臺灣省北區國
    稅局97年6 月17日北區國稅審四字第0970020303號函參照）
    。是營業人如以統一明細表向稅捐稽徵機關表示其有因銷售
    行為而開立如該明細表所示字軌及金額之統一發票予其他營
    業人，自已屬向稅捐稽徵機關表示有開立統一發票之行為，
    而統一發票之功用既係在表彰證明事項之經過而為造具記帳
    憑證所根據之原始憑證，是營業人如以在統一發票明細表記
    載特定字軌及金額之統一發票，並將該表申報檢送稅捐稽徵
    機關，自屬向外表徵其有填製會計憑證，而商業會計法第71
    條第1 款規定之「以明知為不實之事項，而填製會計憑證或
    記入帳冊。」行為，該虛偽之統一發票，本即屬虛偽不實之
    性質，是無論係實際填製紙本之虛偽統一發票、或於統一發
    票明細表填載僅有字軌及金額之虛偽統一發票，於商業會計
    法及稅捐稽徵法規範上，均應認係有填製會計憑證及開立統
    一發票之行為，而應依商業會計法第71條第1 款規定，就該
    虛偽製作統一發票或虛填統一發票及金額之行為，予以論罪
    科刑。
  (二)本案被告出名擔任雅爵公司負責人，而由潘信義以該公司名
    義開立無銷貨事實之不實統一發票，交供附表二所示之各該
    公司作為申報營業稅之進貨證明之進項會計憑證，而幫助各
    該公司用以扣抵各該公司之銷項額以逃漏稅捐，核其所為，
    係共犯商業會計法第71條第1 款之以明知為不實之事項而填
    製會計憑證罪、稅捐稽徵法第43條第1 項之幫助納稅義務人
    逃漏稅捐罪。被告就上開以明知不實之事項而填製會計憑證
    罪、幫助納稅義務人逃漏稅捐罪之犯行，與潘信義間，有犯
    意聯絡及行為分擔，皆為共同正犯。
  (三)按刑事法若干犯罪行為態樣，本質上原具有反覆、延續實行
    之特徵，立法時既予特別歸類，定為犯罪構成要件之行為要
    素，則行為人基於實行該罪之犯意，在密切接近之一定時間
    及空間內持續多次實行之該特定構成要件行為，倘依社會通
    念，於客觀上認為符合一個反覆、延續性之行為觀念者，於
    刑法評價上，即應僅成立一罪，俾免有重複評價、刑度超過
    罪責與不法內涵之疑慮，例如經營、從事業務、收集、製造
    、散布等具有職業性、營業性或收集性等具有重複特質之犯
    罪，均屬包括一罪之集合犯概念。而就行為人以虛設公司虛
    開統一發票幫助逃漏稅捐之犯罪行為，因其行為特性係於密
    集期間內以相同之方式持續進行，均未曾間斷，是就此等犯
    行，本身即具有反覆、延續實行之特徵，從而，在行為概念
    上，縱有多次之填製不實會計憑證與幫助逃漏稅捐舉措，仍
    應評價認係包括一罪之集合犯，均僅論以一罪（臺灣高等法
    院98年度上訴字第2740、3498、4456號刑事判決要旨參照）
    。是被告與潘信義就事實欄二所示之多次犯行，應評價認係
    包括一罪之集合犯，均僅論以一罪。又本案犯罪行為已跨越
    95年7 月1 日刑法修正施行後，而其本案犯行既係實質上一
    罪，則屬已在刑法修正後犯罪，自無比較新舊法之問題，附
    此敘明。
  (四)被告與潘信義共犯之上開填製不實會計憑證、幫助納稅義務
    人逃漏稅捐二罪間，雖屬行為之客體對象不同之數行為，惟
    於客觀上，因該二行為均始於填載虛偽統一發票，是二者間
    顯具有行為局部之同一性，且二者行為著手實行階段亦可認
    為同一者，應認與一行為觸犯數罪名之要件相侔，自可評價
    為想像競合犯（參照最高法院96年度台上字第4780號有關牽
    連犯廢除後之論罪方法之要旨），是應依刑法第55條規定，
    應從一重之填製不實會計憑證罪處斷。
  (五)爰審酌被告林寶月既出名擔任公司之登記負責人，而受有以
    有限責任營業之利益，且向稅捐機關請領統一發票使用，本
    應誠實使用統一發票，並盡責管理監督公司之營業及財務狀
    況，避免他人利用公司法人名義為違法行為、或虛開統一發
    票申報營業稅而擾亂國家對經濟及稅捐之規範秩序與危害交
    易大眾對公司帳冊之信任，詎其竟將羿弘公司統一發票及統
    一發票章交由被告潘信義隨意違章使用，並任由潘信義持虛
    偽統一發票，造成國家財政損失，嚴重影響稅賦管理之公平
    性，其犯罪所生之危害顯屬非輕，茲斟酌本案之情節，被告
    於本件非無受人慫恿而設立公司，是其參與程度非深，茲審
    酌被告於本案之犯罪情節、素行、犯罪動機、目的、手段及
    犯後態度與檢察官請求量處有期徒刑三至五月等一切情狀，
    量處如主文所示之刑，並諭知易科罰金之折算標準。
  (六)末查，被告前未曾因犯罪而受有罪刑之宣告，有臺灣高等法
    院被告全國前案紀錄表在卷可按，其因思慮不周，致犯本罪
    ，惟犯後坦承犯行，尚知悔悟，信其經此追訴審判後，當知
    警惕而無再犯之虞，本院綜核上開各情後，認對其宣告之刑
    以暫不執行為適當，爰依修正後刑法第74條第1 項第1 款規
    定，宣告緩刑及其期間如主文。又依本案之犯罪情節，認宜
    予適當之處分，爰依同條第2 項第5 款規定，及法院對附條
    件緩刑之該附加條件內容之裁量權限（臺灣高等法院97年度
    上訴字第5633號判決要旨參照），命被告應向檢察官指定之
    機構或團體，提供如主文所示之義務勞務，並依同法第93條
    第1 項第2 款規定，諭知於緩刑期間付保護管束。
四、本案檢察官起訴書雖以「…，明知雅爵公司並無進貨之事實
    ，仍向附表一所示之營業人取得虛偽開立之不實統一發票共
    168 紙，銷售額合計新臺幣（下同）7,108 萬998 元，稅額
    計355 萬4,055 元，充當雅爵公司進項憑證，並向稅捐稽徵
    機關申報不實之進項金額、稅額（進項營業人名稱、統一發
    票張數、進貨金額、應納稅額詳如附表一）；…。」之記載
    （註：即相當於本判決犯罪事實欄三所示之事實），認被告
    另涉犯刑法第216 條、第215 條之行使業務上登載不實文書
    罪嫌，並由公訴檢察官於論告時，請求就此部分之行使業務
    上登載不實文書，與其如事實欄二所示之填製不實會計憑證
    、幫助納稅義務人逃漏稅捐二罪，請求論以一罪。惟查，按
    刑法第215 條所謂業務上登載不實之文書，乃指基於業務關
    係，明知為不實之事項，而登載於其等業務上作成之文書而
    言。公司、行號向稅捐稽徵機關申報營業稅，係履行其公法
    上納稅之義務，並非業務行為。又營業人銷售額與稅額申報
    書，係公司、行號每二月向稅捐稽徵機關申報當期之銷售額
    與稅額之申報書，並非證明會計事項發生之會計憑證，準此
    ，營業人於營業人銷售額與稅額申報書為不實之登載，尚難
    認構成刑法第215 條之業務上文書登載不實罪，及商業會計
    法之不實填製會計憑證罪（最高法院84年度台上字第5999號
    、95年度台上字第1477號判決要旨參照），是本案潘信義以
    附表一所示之不實統一發票填報營業稅，依上開說明，自難
    認係構成行使業務登載不實文書之罪嫌，是起訴書此部分之
    論罪請求，容係有所誤會，惟因公訴意旨認此部分與上開有
    罪部分有一罪之關係，爰不另為無罪之諭知，附此敘明。
據上論斷，依刑事訴訟法第273 條之1 第1 項、第299 條第1項
前段，稅捐稽徵法第43條第1 項，商業會計法第71條第1 款，刑
法第11條前段、第28條、第55條、第41條第1 項前段、第74條第
1 項第1 款、第2 項第5 款、第93條第1 項第2 款，判決如主文
。
本案經檢察官陳怡親到庭執行職務。
中    華    民    國    99    年     4    月    30    日
                  刑事第一庭  法  官  陳世旻
上列正本證明與原本無異。
如不服本判決，應於判決送達後10日內敘明上訴理由，向本院提
出上訴狀 (應附繕本) ，上訴於臺灣高等法院。其未敘述上訴理
由者，應於上訴期間屆滿後20日內向本院補提理由書「切勿逕送
上級法院」。
                              書記官  楊雅芳
中    華    民    國    99    年    5     月    13    日
附錄：本案所犯法條全文
稅捐稽徵法
第   43    條  （教唆或幫助逃漏稅捐等之處罰）
（現行條文／與民國 79 年 01 月 24 日同）
教唆或幫助犯第四十一條或第四十二條之罪者，處三年以下有期
徒刑、拘役或科新台幣六萬元以下罰金。
稅務人員、執行業務之律師、會計師或其他合法代理人犯前項之
罪者，加重其刑至二分之一。
稅務稽徵人員違反第三十三條規定者，除觸犯刑法者移送法辦外
，處一萬元以上五萬元以下罰鍰。
商業會計法
第   71    條
（現行條文／與民國 95 年 05 月 24 日同）
商業負責人、主辦及經辦會計人員或依法受託代他人處理會計事
務之人員有下列情事之一者，處五年以下有期徒刑、拘役或科或
併科新臺幣六十萬元以下罰金：
一、以明知為不實之事項，而填製會計憑證或記入帳冊。
二、故意使應保存之會計憑證、會計帳簿報表滅失毀損。
三、偽造或變造會計憑證、會計帳簿報表內容或毀損其頁數。
四、故意遺漏會計事項不為記錄，致使財務報表發生不實之結果
    。
五、其他利用不正當方法，致使會計事項或財務報表發生不實之
結果。

司法院資訊處製作；財團法人民間司法改革基金會備份。
